【裁判字號】    98,上易,499
【裁判日期】    980526
【裁判案由】    詐欺
【裁判全文】
臺灣高等法院刑事判決                 98年度上易字第499號
上  訴  人  臺灣板橋地方法院檢察署檢察官
被      告  乙○○
上列上訴人因被告詐欺案件，不服臺灣板橋地方法院97年度易字
第1069號，中華民國97年12月15日第一審判決（起訴案號：臺灣
板橋地方法院檢察署97年度偵字第4807號、97年度偵字第7763號
），提起上訴，本院判決如下：
    主  文
上訴駁回。
    理  由
一、公訴意旨略以：被告乙○○明知一般人無故取得他人金融機
    構帳戶使用之行徑，常與財產犯罪之需要密切相關，而可預
    見無故取得他人帳戶之人，可能將該金融帳戶作為詐騙他人
    使用，竟仍基於他人持以實施詐欺取財犯罪，亦無違反其本
    意之幫助犯意，於96年間之不詳時日，在不知名地點，將其
    個人在臺灣郵政股份有限公司（嗣已改稱中華郵政股份有限
    公司）新莊郵局所屬丹鳳郵局開立之帳號00000000000000號
    帳戶之存摺、印章及密碼等，提供予某真實姓名不詳之成年
    人士使用，作為詐欺取財之人頭帳戶，繼之該姓名年籍不詳
    之成年人士，在取得上述之存摺、印章及密碼後，意圖為自
    己不法之所有，於96年12月9日晚上6時50分許，先撥打電話
    向甲○○謊稱：甲○○因電視購物簽錯扣款單，需辦理手續
    自帳戶中扣除款項云云，致甲○○陷於錯誤，而依其指示於
    同日晚上8時15分許，經臺南市○○街○段之某郵局自動櫃
    員機匯款24,149元至乙○○所有之上開帳戶內，嗣甲○○察
    覺受騙，始報警循線查獲上情，因認被告此部分亦涉有刑法
    第30條第1項前段、第339條第1項之幫助詐欺取財罪嫌等語
    。
    公訴人認被告乙○○涉有上開所指幫助詐欺取財罪嫌，無非
    係以被害人甲○○於警詢時之指述，並有郵局自動櫃員機轉
    帳收據、臺灣郵政股份有限公司96年12月21日儲字第096072
    6420號函暨所附乙○○之帳號00000000000000號存簿儲金帳
    戶之開戶基本資料暨交易往來明細附卷可稽為其論據。
二、按犯罪事實應依證據認定之，無證據不得認定犯罪事實；又
    不能證明被告犯罪者，應諭知無罪之判決，刑事訴訟法第15
    4 條第2 項、第301 條第1 項分別定有明文。又犯罪事實之
    認定，應憑真實之證據，倘證據是否真實尚欠明確，自難以
    擬制推測之方式，為其判斷之基礎；而認定犯罪事實之證據
    係指足以認定被告確有犯罪行為之積極證據而言，該項證據
    自須適合於被告犯罪事實之認定，始得採為斷罪之資料，最
    高法院53年台上字第656號、29年上字第3105號著有判例。
    且刑事訴訟上證明之資料，無論為直接或間接證據，均須達
    於通常一般之人均不致有所懷疑，而得確信其為真實之程度
    ，始得據為有罪之認定，若其關於被告是否犯罪之證明未能
    達此程度，而有合理懷疑之存在，致使無從形成有罪之確信
    ，根據「罪證有疑，利於被告」之證據法則，即不得遽為不
    利被告之認定，亦有最高法院76年台上字第4986號判例可參
    。其以情況證據（即間接證據）斷罪時，尤須基於該證據在
    直接關係上所可證明之他項情況事實，本乎推理作用足以確
    證被告有罪，方為合法，不得徒憑主觀上之推想，將一般經
    驗有利被告之其他合理情況逕予排除，此觀諸最高法院32年
    上字第67號判例意旨亦甚彰明。又按刑事訴訟法第161條已
    於91年2月8日修正公布，其第1項規定：檢察官就被告犯罪
    事實，應負舉證責任，並指出證明之方法。因此，檢察官對
    於起訴之犯罪事實，應負提出證據及說服之實質舉證責任。
    倘其所提出之證據，不足為被告有罪之積極證明，或其指出
    證明之方法，無從說服法院以形成被告有罪之心證，基於無
    罪推定之原則，自應為被告無罪判決之諭知，最高法院92年
    台上字第128號判例可資參照。本件訊據被告乙○○固坦承
    上開郵局帳戶為其所申辦使用之事實，惟始終堅詞否認有何
    幫助詐欺之犯行，辯稱伊絕對沒有將郵局的帳戶交給他人使
    用，有關第一銀行的存摺雖是伊拿給「阿吉」沒錯，但就在
    交付第一銀行存摺給「阿吉」的隔日，「阿吉」拿了酒又來
    找伊，待伊於隔天醒來，就發覺伊放置郵局存摺的床頭櫃被
    人動過，查看後發現郵局存摺不見了等語。查本件殊異於一
    般相類似之案件者，乃在起訴之犯罪事實中所涉及之第一銀
    行及郵局等兩個帳戶中（第一銀行帳戶部分業經原審判處有
    期徒刑五月），被告明知第一銀行帳戶所涉詐騙金額相較郵
    局帳戶之金額幾近75倍之多，有關之被害人數亦為多數，就
    詐騙情節明顯嚴重甚多部分，仍於警詢時即予坦承認罪不諱
    ，卻自始堅詞否認有提供郵局帳戶給他人以幫助遂行詐騙犯
    罪使用，經審度全案卷證，迄未見被告有何避重就輕或明顯
    飾詞圖卸情狀，倘非出於對自己所認知之事實之堅持，尚無
    如上答辯之必要，且尚無積極之事證足資證明被告確有於何
    時地將前揭郵局之帳戶提供給他人使用之情事，自無從遽為
    不利被告之事實認定，逕認被告有此部分之幫助詐欺取財罪
    。綜上所述，足認被告上開所辯，誠非虛妄，應可信憑，尚
    難逕以顯有瑕疵之事證，遽認被告有此部分之犯行。此外，
    復查無其他積極、具體確切之證據足資證明被告有公訴人所
    指之此部分犯行，是因不能證明被告犯罪揆諸前揭判例及法
    律之規定，自應為被告無罪之諭知。
三、原審經審理結果，認無積極證據足資證明被告有公訴人所指
    之前開犯行，而為被告無罪之諭知，尚無不合，公訴人上訴
    意旨指摘原判決不當，為無理由，應予駁回。
據上論斷，應依刑事訴訟法第368條判決如主文。
本案經檢察官曾忠己到庭執行職務。
中    華    民    國    98    年    5     月    26    日
                  刑事第九庭  審判長法  官  陳貽男
                                    法  官  周盈文
                                    法  官  許宗和
以上正本證明與原本無異。
不得上訴。
                                    書記官  林淑貞
中    華    民    國    98    年    6    月      1    日


司法院資訊處製作；財團法人民間司法改革基金會備份。
